---
title: "E.Ceci - Analisi Mercato Immobiliare Texas"
author: "Enrico Ceci"
date: "2025-09-25"
output:
  html_document:
    toc: true
    toc_depth: 2
    number_sections: false
---

```{r setup, include=FALSE}
knitr::opts_chunk$set(
  echo = TRUE,
  eval = FALSE,
  warning = FALSE,
  message = FALSE,
  fig.align = "center"
)
```

> **Nota di ricostruzione**
>
> Questo file `.Rmd` è stato ricostruito a partire dal report PDF pubblicato
> originariamente su RPubs. Il testo, il codice e l'ordine delle analisi
> riproducono il documento disponibile. Nel PDF non erano visibili il codice
> iniziale di importazione del dataset e alcune istruzioni usate per creare
> dataframe intermedi; tali punti sono segnalati nel codice.

```{r librerie}
library(dplyr)
library(ggplot2)
library(knitr)
library(moments)
```

```{r importazione-dati}
# Il codice originale di importazione non era presente nel PDF.
# Sostituire il percorso con quello del dataset utilizzato.

# dati <- read.csv("percorso/del/dataset.csv")

# Numero complessivo di osservazioni:
N <- nrow(dati)
```

# 1. Analisi delle variabili

**Richiesta:** Identifica e descrivi il tipo di variabili statistiche presenti
nel dataset. Valuta come gestire le variabili che sottintendono una dimensione
tempo e commenta sul tipo di analisi che può essere condotta su ciascuna
variabile.

| Nome variabile | Significato | Tipo di variabile |
|---|---|---|
| `city` | città | Variabile qualitativa nominale |
| `year` | anno di riferimento | Variabile quantitativa ordinale da trattare come qualitativa ordinale |
| `month` | mese di riferimento | Variabile qualitativa nominale ciclica codificata in numeri |
| `sales` | numero totale di vendite | Variabile quantitativa discreta |
| `volume` | valore totale delle vendite in milioni di dollari | Variabile quantitativa continua |
| `median_price` | prezzo mediano di vendita in dollari | Variabile quantitativa continua |
| `listings` | numero totale di annunci attivi | Variabile quantitativa discreta |
| `months_inventory` | mesi necessari per vendere tutte le inserzioni correnti e passate | Variabile quantitativa continua |

Le variabili quantitative continue sono espresse su scala di rapporti.

Per le variabili quantitative si possono condurre le analisi riguardanti gli
indici di posizione, dispersione e forma. Per le variabili qualitative non si
possono condurre le stesse analisi, poiché richiedono valori numerici e non
modalità; fa eccezione l'individuazione della moda, basata sull'analisi delle
frequenze.

Le variabili `city`, `year` e `month` ricoprono sostanzialmente un ruolo
equivalente a quello di una variabile identificativa. Non c'è infatti la
possibilità che la frequenza di una città sia minore di quella delle altre, e
lo stesso vale per le altre due variabili.

# 2. Indici di posizione, variabilità e forma

**Richiesta:** Calcola gli indici di posizione, variabilità e forma per tutte
le variabili per le quali ha senso farlo; per le altre crea una distribuzione
di frequenza.

Alla luce della considerazione esposta nella risposta alla richiesta 1, le
variabili `city`, `year` e `month` hanno frequenze assolute uguali. La variabile
che guida la cadenza delle rilevazioni è `month`, perché le rilevazioni sono
mensili.

Ogni città, quattro in totale, è rilevata per dodici mesi in ciascun anno dal
2010 al 2014. Il nome di ogni città viene quindi ripetuto per 60 righe:

\[
12\ \text{mesi} \times 5\ \text{anni} = 60\ \text{righe}
\]

Di conseguenza, persino la moda diventa un indice irrilevante da calcolare,
così come l'indice di Gini.

## Indici di posizione

```{r indici-posizione}
summary(dati)
```

| Variabile | Minimo | 1° quartile | Mediana | Media | 3° quartile | Massimo |
|---|---:|---:|---:|---:|---:|---:|
| `year` | 2010 | 2011 | 2012 | 2012 | 2013 | 2014 |
| `month` | 1.00 | 3.75 | 6.50 | 6.50 | 9.25 | 12.00 |
| `sales` | 79.0 | 127.0 | 175.5 | 192.3 | 247.0 | 423.0 |
| `volume` | 8.166 | 17.660 | 27.062 | 31.005 | 40.893 | 83.547 |
| `median_price` | 73.800 | 117.300 | 134.500 | 132.665 | 150.050 | 180.000 |
| `listings` | 743 | 1.026 | 1.618 | 1.738 | 2.056 | 3.296 |
| `months_inventory` | 3.400 | 7.800 | 8.950 | 9.193 | 10.950 | 14.900 |

## Indici di variabilità e forma

```{r indici-variabilita-forma}
# Sviluppo la funzione per il calcolo degli indici
funzione_calcolo_indici <- function(x, nome_var) {
  c(
    Variabile = nome_var,
    Min = min(x),
    Max = max(x),
    IQR = IQR(x),
    Varianza = var(x),
    Deviazione_std = sd(x),
    CV = sd(x) / mean(x),
    Skewness = skewness(x),
    Kurtosis = kurtosis(x)
  )
}

# Seleziono le variabili d'interesse
vars <- dati[
  c("sales", "volume", "median_price", "listings", "months_inventory")
]

# Calcolo gli indici per ogni variabile, ottenendo una lista di vettori
results_list <- lapply(
  names(vars),
  function(n) funzione_calcolo_indici(vars[[n]], n)
)

# Converto la lista in tabella
results_tab <- do.call(rbind, results_list)

kable(
  results_tab,
  caption = "Indici di variabilità e forma",
  digits = 2,
  align = "c",
  format.args = list(nsmall = 2)
)
```

| Variabile | Min | Max | IQR | Varianza | Deviazione standard | CV | Skewness | Kurtosis |
|---|---:|---:|---:|---:|---:|---:|---:|---:|
| `sales` | 79 | 423 | 120 | 6.344,30 | 79,65 | 0,414 | 0,718 | 2,687 |
| `volume` | 8,166 | 83,547 | 23,2335 | 277,27 | 16,65 | 0,537 | 0,885 | 3,177 |
| `median_price` | 73.800 | 180.000 | 32.750 | 513.572.983,09 | 22.662,15 | 0,171 | -0,365 | 2,377 |
| `listings` | 743 | 3.296 | 1.029,5 | 566.568,97 | 752,71 | 0,433 | 0,649 | 2,208 |
| `months_inventory` | 3,4 | 14,9 | 3,15 | 5,31 | 2,30 | 0,251 | 0,041 | 2,826 |

```{r densita-variabili-continue, fig.width=12, fig.height=4}
# Creazione di un vettore delle variabili continue per i grafici
continuous_vars <- c("volume", "median_price", "months_inventory")

# Imposto la finestra grafica
par(mfrow = c(1, 3))

# Ciclo per la creazione dei grafici
for (var in continuous_vars) {
  x <- dati[[var]]

  plot(
    density(x),
    main = paste("Densità di", var),
    xlab = var
  )

  # Asse di simmetria
  abline(v = mean(x), col = "red")
}
```

**Nota:** come detto, l'indice di Gini non ha senso per le variabili `year`,
`month` e `city`, ma neppure per le variabili quantitative considerate in
questa sezione. Per queste ultime, i valori osservati non costituiscono le
modalità qualitative di cui conteggiare la frequenza nella formula del Gini,
ma sono i valori quantitativi assunti dalle variabili.

# 3. Identificazione delle variabili con maggiore variabilità e asimmetria

**Richiesta:** Qual è la variabile con variabilità più elevata? Come ci sei
arrivato? E quale quella più asimmetrica?

La variabile con la variabilità più elevata è `volume`. È stata individuata
confrontando i coefficienti di variazione. Quello di `volume` è pari al
53,7%, indicando che la deviazione standard rappresenta quasi il 54% della
media.

La variabile più asimmetrica è ancora `volume`, con un indice di asimmetria
pari a 0,88. Si tratta di un'asimmetria positiva: sono maggiormente presenti
valori bassi della variabile e vale quindi la relazione:

\[
\text{media} > \text{mediana} > \text{moda}
\]

# 4. Creazione di classi per una variabile quantitativa

## Creazione delle classi

```{r creazione-classi-sales}
dati$sales_cl <- cut(
  dati$sales,
  breaks = c(70, 130, 190, 250, 310, 370, 430)
)
```

## Distribuzione di frequenza

```{r frequenze-classi-sales}
ni <- table(dati$sales_cl)
fi <- table(dati$sales_cl) / N
Ni <- cumsum(ni)
Fi <- Ni / N

kable(
  cbind(ni, fi, Ni, Fi),
  caption = "Distribuzione di frequenze",
  digits = 2,
  align = "c",
  format.args = list(nsmall = 2)
)
```

| Classe | Frequenza assoluta | Frequenza relativa | Frequenza cumulata | Frequenza relativa cumulata |
|---|---:|---:|---:|---:|
| (70, 130] | 67 | 0,28 | 67 | 0,28 |
| (130, 190] | 72 | 0,30 | 139 | 0,58 |
| (190, 250] | 42 | 0,17 | 181 | 0,75 |
| (250, 310] | 36 | 0,15 | 217 | 0,90 |
| (310, 370] | 17 | 0,07 | 234 | 0,98 |
| (370, 430] | 6 | 0,03 | 240 | 1,00 |

## Grafico delle classi

```{r grafico-classi-sales}
ggplot(data = dati) +
  geom_bar(
    aes(x = sales_cl),
    stat = "count",
    col = "red",
    fill = "green"
  ) +
  labs(
    title = "Distribuzione delle classi di vendita",
    x = "N° vendite in classi",
    y = "Frequenze assolute"
  ) +
  scale_y_continuous(breaks = seq(0, 75, 25))
```

## Calcolo dell'indice di Gini

```{r indice-gini-classi}
gini.index <- function(x) {
  ni <- table(x)
  fi <- ni / length(x)
  fi2 <- fi^2
  J <- length(table(x))

  gini <- 1 - sum(fi2)
  gini.normalizzato <- gini / ((J - 1) / J)

  return(gini.normalizzato)
}

kable(
  table(dati$sales_cl),
  caption = "Distribuzione di frequenze per classi",
  digits = 2,
  align = "c",
  format.args = list(nsmall = 2)
)

kable(gini.index(dati$sales_cl))
```

Il risultato è quasi uguale a 1 (`0,9279583`) e indica quindi una condizione
prossima alla massima eterogeneità.

# 5. Calcolo delle probabilità

**Qual è la probabilità che una riga estratta a caso riporti la città
“Beaumont”?**

La probabilità è pari al 25%:

\[
\frac{60}{240} = 0,25
\]

**Qual è la probabilità che riporti il mese di luglio?**

La probabilità è pari all'8,3%. Ogni città è considerata per cinque anni,
quindi esistono cinque righe relative a luglio per ognuna delle quattro città:

\[
\frac{5 \times 4}{240} = \frac{20}{240} \approx 0,083
\]

**Qual è la probabilità che riporti dicembre 2012?**

La probabilità è pari all'1,7%: dicembre 2012 compare una volta per ciascuna
delle quattro città.

\[
\frac{4}{240} \approx 0,017
\]

# 6. Creazione di nuove variabili

## Prezzo medio

**Richiesta:** Esiste una colonna con il prezzo mediano; creane una che indichi
invece il prezzo medio utilizzando le altre variabili disponibili.

```{r prezzo-medio}
dati$mean_price <- dati$volume * 1000000 / dati$sales
```

## Distribuzione del prezzo medio per città

```{r boxplot-prezzo-medio-citta}
ggplot(data = dati) +
  geom_boxplot(
    aes(x = city, y = mean_price),
    color = "red",
    fill = "blue"
  ) +
  labs(
    x = "Città",
    y = "Prezzo medio",
    title = "Distribuzione prezzi medi per città"
  )
```

```{r media-prezzo-medio-citta}
# Nel PDF non era visibile l'istruzione originale che creava questo dataframe.
# La seguente è la ricostruzione coerente con la tabella mostrata.

dati_media_prz_mediXcitta <- dati %>%
  group_by(city) %>%
  summarise(
    media_prezzi_medi = mean(mean_price),
    .groups = "drop"
  )

kable(
  dati_media_prz_mediXcitta,
  caption = "Prezzo medio per città",
  digits = 2
)
```

| Città | Media dei prezzi medi |
|---|---:|
| Beaumont | 146.640,41 |
| Bryan-College Station | 183.534,29 |
| Tyler | 167.676,76 |
| Wichita Falls | 119.430,00 |

```{r grafico-prezzo-medio-citta}
ggplot(data = dati_media_prz_mediXcitta) +
  geom_bar(
    aes(x = city, y = media_prezzi_medi),
    stat = "identity",
    col = "red",
    fill = "blue"
  ) +
  labs(
    title = "Prezzo medio per città",
    x = "Città",
    y = "Prezzi"
  ) +
  scale_y_continuous(breaks = seq(0, 250000, 50000))
```

Il prezzo medio più alto è quello di Bryan-College Station, mentre il più
basso è quello di Wichita Falls.

## Efficacia degli annunci di vendita

Per rappresentare l'efficacia degli annunci è stato calcolato il ritmo
corrente di vendita, dividendo il numero di annunci attivi (`listings`) per il
numero di mesi necessari a smaltire l'inventario (`months_inventory`).

Il risultato rappresenta il numero stimato di inserzioni smaltite mensilmente
e fornisce quindi una misura della velocità di vendita:

\[
v = \frac{s}{t}
\]

dove \(s\) corrisponde agli annunci attivi e \(t\) ai mesi di inventario.

```{r velocita-vendita}
dati$current_sales_speed <- dati$listings / dati$months_inventory
```

```{r velocita-media-vendita-citta}
# Nel PDF non era visibile l'istruzione originale che creava la tabella.
# La seguente ricostruisce il calcolo descritto nel testo.

velocita_media_citta <- dati %>%
  group_by(city) %>%
  summarise(
    media_velocita_vendite = mean(current_sales_speed),
    .groups = "drop"
  )

kable(
  velocita_media_citta,
  caption = "Velocità media di smaltimento degli annunci per città",
  digits = 2
)
```

| Città | Velocità media di vendita |
|---|---:|
| Beaumont | 172,06 |
| Bryan-College Station | 199,58 |
| Tyler | 260,98 |
| Wichita Falls | 116,74 |

Wichita Falls è la città con il ritmo medio di vendita più basso, mentre Tyler
è quella con il maggior numero di inserzioni smaltite mensilmente.

# 7. Analisi condizionata

**Richiesta:** Usa il pacchetto `dplyr` o il linguaggio base di R per
effettuare analisi statistiche condizionate per città, anno e mese. Genera dei
summary, comprendenti media e deviazione standard, e rappresenta graficamente
i risultati.

Si ricercano media e deviazione standard delle variabili `sales` e `listings`,
condizionando per `city`, `year` e `month`.

```{r analisi-condizionata}
# Creo un vettore con le variabili rispetto alle quali condizionare
variabili <- c("city", "year", "month")

for (v in variabili) {
  cat("\n\n## Risultati condizionati a:", v, "\n\n")

  # Calcolo media e deviazione standard di vendite e annunci
  df_summary <- dati %>%
    group_by(.data[[v]]) %>%
    summarise(
      vendite_medie = mean(sales),
      variabilita_vendite = sd(sales),
      annunci_medi = mean(listings),
      variabilita_annunci = sd(listings),
      .groups = "drop"
    )

  print(
    kable(
      df_summary,
      caption = paste("Media e deviazione standard condizionate a", v)
    )
  )

  # Grafico delle vendite
  g1 <- ggplot(df_summary) +
    geom_bar(
      aes(x = .data[[v]], y = vendite_medie),
      stat = "identity",
      fill = "blue",
      col = "red"
    ) +
    geom_errorbar(
      aes(
        x = .data[[v]],
        ymin = vendite_medie - variabilita_vendite,
        ymax = vendite_medie + variabilita_vendite
      ),
      width = 0.2
    ) +
    labs(
      title = paste("N° medio di vendite per", v),
      x = v,
      y = "Vendite"
    )

  print(g1)

  # Grafico degli annunci
  g2 <- ggplot(df_summary) +
    geom_bar(
      aes(x = .data[[v]], y = annunci_medi),
      stat = "identity",
      fill = "red",
      col = "blue"
    ) +
    geom_errorbar(
      aes(
        x = .data[[v]],
        ymin = annunci_medi - variabilita_annunci,
        ymax = annunci_medi + variabilita_annunci
      ),
      width = 0.2
    ) +
    labs(
      title = paste("N° medio di annunci per", v),
      x = v,
      y = "Annunci"
    )

  print(g2)
}
```

## Risultati condizionati alla città

| Città | Vendite medie | Deviazione standard vendite | Annunci medi | Deviazione standard annunci |
|---|---:|---:|---:|---:|
| Beaumont | 177,3833 | 41,48395 | 1.679,3167 | 91,13382 |
| Bryan-College Station | 205,9667 | 84,98374 | 1.458,1333 | 252,52753 |
| Tyler | 269,7500 | 61,96380 | 2.905,0500 | 226,75458 |
| Wichita Falls | 116,0667 | 22,15192 | 909,5833 | 73,75504 |

## Risultati condizionati all'anno

| Anno | Vendite medie | Deviazione standard vendite | Annunci medi | Deviazione standard annunci |
|---:|---:|---:|---:|---:|
| 2010 | 168,6667 | 60,53708 | 1.826,000 | 785,0201 |
| 2011 | 164,1250 | 63,87042 | 1.849,646 | 780,3777 |
| 2012 | 186,1458 | 70,90509 | 1.776,812 | 738,4492 |
| 2013 | 211,9167 | 83,99641 | 1.677,604 | 743,5239 |
| 2014 | 230,6042 | 95,51490 | 1.560,042 | 706,7086 |

## Risultati condizionati al mese

| Mese | Vendite medie | Deviazione standard vendite | Annunci medi | Deviazione standard annunci |
|---:|---:|---:|---:|---:|
| 1 | 127,40 | 43,38372 | 1.647,05 | 704,6140 |
| 2 | 140,85 | 51,06783 | 1.692,50 | 711,2004 |
| 3 | 189,45 | 59,17812 | 1.756,70 | 727,3546 |
| 4 | 211,70 | 65,40489 | 1.825,70 | 770,4287 |
| 5 | 238,85 | 83,11582 | 1.823,85 | 790,2234 |
| 6 | 243,55 | 94,99832 | 1.833,25 | 811,6288 |
| 7 | 235,75 | 96,27421 | 1.821,20 | 826,7196 |
| 8 | 231,45 | 79,22883 | 1.786,30 | 815,8664 |
| 9 | 182,35 | 72,51807 | 1.748,90 | 802,6563 |
| 10 | 179,90 | 74,95395 | 1.710,35 | 779,1649 |
| 11 | 156,85 | 55,46670 | 1.652,70 | 741,2533 |
| 12 | 169,40 | 60,74658 | 1.557,75 | 692,5678 |

I grafici ottenuti dal condizionamento per città suggeriscono una correlazione
positiva fra il numero medio di annunci attivi e il numero medio di vendite,
con l'unica eccezione di Bryan-College Station. Tyler è la città con il maggior
numero medio di annunci e di vendite, mentre Wichita Falls presenta i valori
più bassi per entrambe le variabili.

Nel condizionamento per anno, i grafici mostrano una correlazione negativa: ai
primi due anni di crescita del numero medio di annunci corrisponde una
diminuzione del numero medio di vendite; nei tre anni successivi, alla
diminuzione degli annunci medi corrisponde una crescita delle vendite medie.

Rispetto ai mesi emerge invece una correlazione positiva: all'aumento degli
annunci corrisponde un aumento delle vendite e alla loro diminuzione
corrisponde una riduzione delle vendite.

# 8. Creazione di visualizzazioni con `ggplot2`

## Prezzo mediano per città e anno

**Richiesta:** utilizzare un boxplot per confrontare la distribuzione del
prezzo mediano tra le città.

```{r boxplot-prezzo-mediano}
ggplot(data = dati) +
  geom_boxplot(
    aes(
      x = factor(year),
      y = median_price,
      fill = city
    )
  ) +
  labs(
    x = "Anno",
    y = "Prezzo mediano",
    title = "Prezzo mediano per città 2010-2014"
  )
```

Wichita Falls presenta prezzi mediani inferiori e un andamento stabile nel
tempo. Bryan-College Station mostra invece i prezzi mediani più elevati e un
trend crescente molto evidente nel quinquennio.

In termini di variabilità, Bryan-College Station è la città più stabile: sia
il box sia la lunghezza dei baffi indicano scarsa variabilità. Wichita Falls è
invece quella che mediamente mostra box più grandi e baffi più lunghi.

Nel complesso, Beaumont, Tyler e Bryan-College Station mostrano, con alcune
differenze, lo stesso andamento nel tempo su livelli e con intensità diverse.
Wichita Falls presenta un trend più stabile e al livello più basso. Il grafico
è coerente con quello della distribuzione dei prezzi medi per città della
richiesta 6.

## Volume totale delle vendite per mese e città

```{r volume-totale-mese-citta}
# Creo un vettore con le variabili d'interesse
variabili <- c("month", "city")

for (v in variabili) {
  df_summary <- dati %>%
    group_by(.data[[v]]) %>%
    summarise(
      volume_totale = sum(volume),
      .groups = "drop"
    )

  kable(
    df_summary,
    caption = paste("Volume totale per", v)
  )

  # Grafico del volume totale delle vendite
  print(
    ggplot(df_summary) +
      geom_col(
        aes(x = .data[[v]], y = volume_totale),
        col = "red",
        fill = "blue"
      ) +
      labs(
        title = paste("Volume (in mln $)", v),
        x = v,
        y = "Volume totale"
      )
  )
}
```

Il grafico condizionato ai mesi rispecchia l'andamento del numero medio di
vendite della richiesta 7, calcolato rispetto alla stessa variabile, e mostra
picchi del volume delle vendite fra marzo e agosto.

La città con il volume totale delle vendite più elevato è Tyler, mentre quella
con il volume più basso è Wichita Falls. Anche questo grafico è coerente con
quello del numero medio di vendite della richiesta 7.

## Line chart complessiva delle vendite annuali

```{r dati-vendite-annuali}
# Nel PDF non era visibile il codice che creava dati_salesXyear.
# La seguente istruzione ricostruisce il riepilogo descritto.

dati_salesXyear <- dati %>%
  group_by(year) %>%
  summarise(
    yearly_sales = sum(sales),
    .groups = "drop"
  )
```

```{r line-chart-vendite-annuali}
ggplot(data = dati_salesXyear) +
  geom_line(
    aes(x = year, y = yearly_sales),
    col = "red",
    lwd = 1
  ) +
  geom_point(
    aes(x = year, y = yearly_sales),
    col = "blue"
  ) +
  labs(
    x = "Anni",
    y = "Vendite",
    title = "Vendite annuali totali"
  ) +
  geom_text(
    aes(
      x = year,
      y = yearly_sales + 250,
      label = yearly_sales
    )
  )
```

Il grafico mostra lo stesso andamento riscontrato nel grafico a barre relativo
al numero medio di vendite annuali della richiesta 7: si osserva una
diminuzione dal 2010 al 2011 e una crescita negli anni successivi.

## Line chart disaggregata per città

```{r line-chart-vendite-citta}
dati$date <- as.Date(
  paste(dati$year, dati$month, "01", sep = "-")
)

ggplot(data = dati) +
  geom_line(
    aes(x = date, y = sales, col = city),
    lwd = 1
  ) +
  geom_point(
    aes(x = date, y = sales),
    col = "blue"
  ) +
  labs(
    x = "Anni",
    y = "Vendite",
    title = "Vendite annuali per città"
  ) +
  scale_x_date(
    date_breaks = "1 year",
    date_labels = "%Y"
  )
```

Il grafico evidenzia un trend crescente per tutte le città, eccetto Wichita
Falls, che mostra un andamento stagnante. Tyler presenta il maggior numero di
vendite e supera Bryan-College Station nonostante prezzi medi e mediani
inferiori.

# 10. Osservazioni operative

> Nel documento originale questa sezione precede le conclusioni, nonostante la
> numerazione riporti il numero 10 prima del numero 9.

## Volume delle vendite per città

```{r boxplot-volume-citta}
ggplot(data = dati) +
  geom_boxplot(
    aes(x = city, y = volume),
    color = "red",
    fill = "blue"
  ) +
  labs(
    x = "Città",
    y = "Volume (in mln $)",
    title = "Volume di vendita per città"
  )
```

Il grafico mostra la massima asimmetria per Bryan-College Station.

Per Beaumont e Wichita Falls la posizione rimane la stessa rispetto al
boxplot dei prezzi mediani; per Bryan-College Station e Tyler, invece, la
posizione si inverte.

L'andamento del boxplot ricalca quello del numero totale e del numero medio di
vendite per città. Wichita Falls e Beaumont mostrano quindi i volumi di
vendita più bassi.

Per Tyler, il prezzo mediano inferiore rispetto a Bryan-College Station è più
che compensato dal maggior numero di vendite, che porta la città ad avere un
volume mediano superiore.

Bryan-College Station mostra la maggiore asimmetria e la maggiore variabilità,
con box di dimensioni maggiori e baffi più lunghi.

## Volume delle vendite per anno

```{r boxplot-volume-anno}
ggplot(data = dati) +
  geom_boxplot(
    aes(
      x = factor(year),
      y = volume,
      group = year
    ),
    color = "red",
    fill = "blue"
  ) +
  labs(
    x = "Year",
    y = "Volume (in mln $)",
    title = "Volume di vendita per anno"
  )
```

L'andamento del grafico è coerente con quello della line chart complessiva
della richiesta 8.

## Vendite mensili per città: barre sovrapposte

```{r dati-vendite-mensili-citta}
# Nel PDF non era visibile il codice che creava questo dataframe.
# La seguente istruzione ricostruisce il riepilogo indicato nel testo.

dati_vendite_totali_meseXcittà <- dati %>%
  group_by(month, city) %>%
  summarise(
    vendite_totali_mensile = sum(sales),
    .groups = "drop"
  )
```

```{r barre-sovrapposte-vendite}
ggplot(data = dati_vendite_totali_meseXcittà) +
  geom_col(
    aes(
      x = month,
      y = vendite_totali_mensile,
      fill = city
    ),
    position = "stack",
    color = "black"
  ) +
  labs(
    x = "Mese",
    y = "Vendite",
    title = "Vendite mensili per città"
  ) +
  scale_y_continuous(breaks = seq(0, 5000, 1000)) +
  scale_x_continuous(breaks = seq(0, 12, 1))
```

La porzione mensile di ogni città è ottenuta sommando le vendite registrate
nello stesso mese trasversalmente ai cinque anni del dataset. Ad esempio, la
porzione di Wichita Falls relativa a gennaio è costituita dalla somma delle
vendite di tutti i mesi di gennaio dal 2010 al 2014.

Per Tyler e soprattutto per Bryan-College Station, i mesi centrali dell'anno,
da marzo ad agosto, sono quelli in cui si effettuano più vendite. Per Beaumont
e Wichita Falls, il livello delle vendite rimane invece abbastanza stabile
nel corso dell'anno.

## Versione normalizzata

```{r barre-normalizzate-vendite}
ggplot(data = dati_vendite_totali_meseXcittà) +
  geom_col(
    aes(
      x = month,
      y = vendite_totali_mensile,
      fill = city
    ),
    position = "fill",
    color = "black"
  ) +
  labs(
    x = "Mese",
    y = "Quota di vendite",
    title = "Vendite totali mensili normalizzate per città"
  ) +
  scale_y_continuous(breaks = seq(0, 1, 0.1)) +
  scale_x_continuous(breaks = seq(0, 12, 1))
```

## Visualizzazione separata per città

Nel PDF questo grafico è descritto come una versione con inserimento della
variabile `year`, ma il codice visibile applica in realtà un `facet_wrap()` per
`city`.

```{r vendite-mensili-facet-citta}
ggplot(data = dati_vendite_totali_meseXcittà) +
  geom_col(
    aes(
      x = month,
      y = vendite_totali_mensile,
      fill = city
    ),
    position = "stack"
  ) +
  labs(
    x = "Mese",
    y = "Vendite",
    title = "Vendite totali mensili per ogni città"
  ) +
  scale_y_continuous(breaks = seq(0, 2000, 500)) +
  scale_x_continuous(breaks = seq(0, 12, 1)) +
  facet_wrap(~ city)
```

In questo grafico è ancora più evidente quanto mostrato nel primo grafico
della sezione. Il trend è meno marcato per Tyler, che registra un numero di
vendite elevato anche nei mesi successivi ad agosto. È meno marcato anche per
le città meno performanti, pur rimanendo presente; in particolare, è più
evidente per Beaumont che per Wichita Falls.

## Line chart delle vendite annuali per città

**Variabile scelta:** `sales`.

```{r dati-line-chart-manuale}
# Nel documento si specifica che questo dataframe fu costruito
# "artigianalmente". Il codice originale di costruzione non era visibile.
#
# Una ricostruzione equivalente e più compatta può essere realizzata con
# tidyr::pivot_wider(), ma qui si mantiene il nome dell'oggetto originale.

# library(tidyr)
#
# datixlineachart <- dati %>%
#   group_by(year, city) %>%
#   summarise(vendite = sum(sales), .groups = "drop") %>%
#   pivot_wider(names_from = city, values_from = vendite) %>%
#   rename(
#     Anno = year,
#     Bryan_College_Station = `Bryan-College Station`,
#     Wichita_Falls = `Wichita Falls`
#   )
```

```{r line-chart-manuale-citta}
ggplot(data = datixlineachart) +
  geom_line(
    aes(x = Anno, y = Beaumont, col = "Beaumont"),
    lwd = 1
  ) +
  geom_line(
    aes(
      x = Anno,
      y = Bryan_College_Station,
      col = "Bryan_College_Station"
    ),
    lwd = 1
  ) +
  geom_line(
    aes(x = Anno, y = Tyler, col = "Tyler"),
    lwd = 1
  ) +
  geom_line(
    aes(x = Anno, y = Wichita_Falls, col = "Wichita_Falls"),
    lwd = 1
  ) +
  geom_point(
    aes(x = Anno, y = Beaumont),
    col = "green4",
    size = 3
  ) +
  geom_point(
    aes(x = Anno, y = Bryan_College_Station),
    col = "purple",
    size = 3
  ) +
  geom_point(
    aes(x = Anno, y = Tyler),
    col = "red3",
    size = 3
  ) +
  geom_point(
    aes(x = Anno, y = Wichita_Falls),
    col = "blue4",
    size = 3
  ) +
  labs(
    x = "Anni",
    y = "Vendite",
    title = "Vendite per città"
  ) +
  scale_color_manual(
    name = "Città",
    breaks = c(
      "Beaumont",
      "Bryan_College_Station",
      "Tyler",
      "Wichita_Falls"
    ),
    values = c("green4", "purple", "red3", "blue4"),
    labels = c(
      "Beaumont",
      "Bryan_College_Station",
      "Tyler",
      "Wichita_Falls"
    )
  ) +
  geom_text(
    aes(x = Anno, y = Beaumont - 125, label = Beaumont)
  ) +
  geom_text(
    aes(
      x = Anno,
      y = Bryan_College_Station + 150,
      label = Bryan_College_Station
    )
  ) +
  geom_text(
    aes(x = Anno, y = Tyler + 150, label = Tyler)
  ) +
  geom_text(
    aes(
      x = Anno,
      y = Wichita_Falls + 125,
      label = Wichita_Falls
    )
  )
```

**Nota:** poiché con il semplice condizionamento non si riusciva a ottenere un
dataset che permettesse di organizzare il grafico con la struttura richiesta,
è stato creato un dataframe in maniera “artigianale”, in modo da avere gli
anni sull'asse X, le vendite sull'asse Y e una linea per ogni città.

# 9. Conclusioni

> Le conclusioni sono state collocate dopo la sezione “Osservazioni
> operative”, così da poterle completare dopo la realizzazione di tutti i
> grafici e disporre di una visione complessiva dei risultati.

Il mercato immobiliare del Texas può essere analizzato secondo due dimensioni:
una dimensione temporale, relativa all'andamento nel corso degli anni e
all'interno dell'anno, e una dimensione spaziale, relativa al confronto tra le
città.

## Dimensione temporale

Le line chart, sia quella complessiva sia quella disaggregata per città, il
grafico del numero medio di vendite condizionato all'anno e il boxplot del
volume totale delle vendite mostrano una diminuzione del giro d'affari fra il
2010 e il 2011. Se il dataset è reale, ciò potrebbe essere una conseguenza
della crisi del 2008, i cui effetti potevano essere ancora presenti. Dal 2012
in poi emerge invece una crescita.

I mesi centrali dell'anno, da aprile ad agosto, sono quelli in cui il giro
d'affari è più intenso, come mostrano i grafici del numero e del volume delle
vendite. Disaggregando per città, per Tyler e soprattutto per Bryan-College
Station il periodo da marzo ad agosto è quello con più vendite.

Per Tyler, anche nei mesi successivi ad agosto il numero di vendite rimane
elevato. Questo andamento è meno marcato per le città meno performanti, ma
rimane presente; in particolare, è più evidente per Beaumont che per Wichita
Falls.

## Dimensione spaziale

Tyler è la città che registra:

- il numero totale e medio di vendite più elevato;
- il tasso di smaltimento mensile degli annunci più alto;
- il volume delle vendite più elevato;
- il secondo prezzo mediano e il secondo prezzo medio, dopo Bryan-College
  Station.

Tyler sembrerebbe essere una zona più estesa rispetto alle altre, considerando
il numero medio di annunci attivi, e leggermente meno esclusiva di
Bryan-College Station, dato il prezzo mediano più basso. Il maggior numero di
vendite, dovuto non soltanto a un maggior numero di annunci ma anche a un ritmo
di vendita superiore, compensa ampiamente il prezzo mediano e medio inferiore.

Bryan-College Station presenta:

- il terzo numero medio di annunci attivi;
- il secondo numero totale e medio di vendite;
- il secondo ritmo di smaltimento più alto;
- il prezzo mediano e medio più alto.

Questi risultati suggeriscono che Bryan-College Station possa essere una zona
meno estesa, dato il terzo valore medio di annunci attivi, e più esclusiva,
considerando i prezzi mediani e medi più elevati.

Wichita Falls e Beaumont risultano le città meno performanti sotto tutti i
punti di vista. Beaumont condivide con Tyler e Bryan-College Station gli stessi
andamenti di vendite, volumi e prezzi medi e mediani, ma su un livello
inferiore.
